【裁判字號】    98,易,2372
【裁判日期】    981106
【裁判案由】    詐欺
【裁判全文】
臺灣臺北地方法院刑事判決              98年度易字第2372號
公  訴  人  臺灣臺北地方法院檢察署檢察官
被      告  甲○○
上列被告因詐欺案件，經檢察官提起公訴（98年度偵字第15404
號），本院判決如下：
    主  文
甲○○幫助意圖為自己不法之所有，以詐術使人將本人之物交付
，處有期徒刑月，如易科罰金，以新臺幣壹仟元折算壹日。
    犯罪事實
一、甲○○預見其所申請金融帳戶之存摺簿、提款卡及密碼提供
    予他人使用，常與財產犯罪密切相關，可能被詐欺集團所利
    用以遂其詐欺犯罪所得財物或財產上利益之目的，竟仍容任
    所提供之帳戶被詐欺集團用以詐欺取財結果之發生，基於幫
    助他人詐欺取財之不確定故意，於民國98年1月間某日後至
    同年4月16日前某時，於不詳處所，將其申請之第一商業銀
    行木柵分行（位於臺北市○○區○○路12號，下稱第一銀行
    木柵分行）帳號167***355帳戶（詳卷）之提款卡及密碼，
    交付予不詳之人，以供詐欺集團使用。該詐騙集團成員取得
    上開帳戶後，意圖為自己不法之所有，由年籍姓名不詳成員
    於98年4月17日19時50分許（起訴書誤載為97年），以電話
    向乙○○佯稱為MOMO購物台人員陳秋菊，因購物付款方式有
    誤，故其需至提款機操作始能止付云云，使乙○○陷於錯誤
    ，先於同日21時15分許領出現金後，前往臺北市○○路○段
    152號第一銀行劍潭分行，以存款機存款方式，先後將新臺
    幣（下同）88,000元、9,000元存入上開甲○○所申請之第
    一銀行木柵分行帳戶內，遂即遭詐欺集團成員提領一空，且
    因存款機存日金額每日不得超過100,000元，乙○○復於翌
    日（18日）凌晨1時40分許，將所提領出來之現金100,000元
    ，以相同方式存入上開甲○○所申請之第一銀行木柵分行帳
    戶內，並遭詐欺集團成員提領一空。嗣甲○○發覺受騙，始
    報警查悉上情。
二、案經臺北市政府警察局文山第一分局報告臺灣臺北地方法院
    檢察署檢察官偵查起訴。
    理  由
壹、程序方面：本案判決所引用下列各該被害人於審判外之陳述
    及卷內之書面證據資料，因被告甲○○於本院行審理程序時
    對於各該證據均未爭執證據能力，且未於言詞辯論終結前聲
    明異議，本院審酌該等證據作成時之情況，並無不宜作為證
    據之情事，依刑事訴訟法第159條之5第2項之規定，均得作
    為證據。
貳、實體方面：
一、訊據被告坦承有申請上開第一銀行木柵分行帳戶之事實，然
    矢口否認有何幫助詐欺犯行，辯稱：伊當時背包包去逛街，
    逛街完回到家，在家幫忙採茶、作加工，也不知道何時不見
    、為何會不見，因為伊沒有常常去翻看，是等伊要去存錢的
    時候，發現不見，伊打電話掛失的時候，已被列為警示帳戶
    ，伊沒有借給別人用，又伊將密碼寫在提款卡上面，密碼是
    生日，伊是5月20日，用朋友的手機掛失的，因為伊的手機
    不能用云云。
二、經查：
    (一)上開第一銀行木柵分行帳戶確為被告所開設，最後一次使
      用是在98年1月間，係以被告生日設定提款卡密碼，而被
      害人乙○○確於如事實欄所載之時、地，因受詐欺集團成
      年人員之詐騙而誤將款項存入至上開被告帳戶內等情，除
      據被告供述於卷外，復經證人乙○○證述明確（見本院卷
      第70至71頁），並有第一商業銀行木柵分行98年5月25日
      （98）一木字第74號函及所附開戶資料、自動櫃員機交易
      明細表12張、照片4張、第一商業銀行木柵分行98年10月2
      日（98）一木字第156號函及所附交易明細附卷可稽（見
      98年度偵字第15404號卷第6至9頁、第16至20頁、本院卷
      第24至25頁、第59至62頁），而依被告所提出之照片所示
      ，上開記載之密碼為「0520」，亦核與被告出生月日要屬
      一致，又上開帳戶確於97年12月31日曾有存提3600元之交
      易紀錄，是上開事實應可認定。
    (二)又詐欺集團之成員為避免警員自帳戶來源回溯追查出真正
      身分，乃以他人帳戶供作詐得款項出入之帳戶，此為詐欺
      正犯需利用他人帳戶之原因，相應於此，詐欺正犯亦會擔
      心如使用他人帳戶，因帳戶持有人非其本身，則所詐得款
      項將遭不知情之帳戶持有人提領，或不知情帳戶持有人逕
      自掛失以凍結帳戶之使用，甚或知情之帳戶持有人以辦理
      補發存摺、變更印鑑、密碼之方式，將帳戶內存款提領一
      空，致其費盡周章所詐得之款項化為烏有，則詐欺正犯所
      使用之帳戶，必須為其所能控制之帳戶，始能確保詐得款
      項。申言之，詐欺正犯絕不可能使用他人遺失之存摺、提
      款卡、印鑑、密碼之帳戶供作詐得款項匯入之帳戶，以免
      除遭真正帳戶持有人提領或掛失之風險。被告雖以前揭情
      詞置辯，惟查：
      1.經本院調閱被告所稱其友人的手機門號即095***886號
        門號（詳卷）之通聯紀錄所示，於98年4月20日之通聯
        基地台位置係於台中縣清水鎮附近，而申請人姓名為施
        王秀錦，有臺灣大哥大資料查詢結果在卷可稽（見本院
        卷第49至51頁），然本院亦調閱被告所持用之行動電話
        門號通聯紀錄，該098***184號門號（詳卷）於98年4月
        20日之通聯基地台位置固亦於台中縣清水鎮附近，是難
        排除被告與其友人曾同時位於台中縣清水鎮附近可能，
        然依被告所持用之門號通聯狀況以觀，該門號自98年3
        月29日至98年9月間均有持續使用情況，則依被告所辯
        稱，其因所持用門號未繳費而遭停話，而向友人借得電
        話向銀行掛失一事縱屬實在，然依上開通聯情形所示，
        被告所持用之門號並無長期未使用之情形，並於98年4
        月20日當日亦有通話情形，上開被害人所匯入金額係於
        98年4月18日遭提領一空等情以觀，則被告捨棄其可使
        用之門號，而反向其友人借用行動電話掛失提款卡之必
        要，是否有刻意使第三人知悉其有掛失帳戶舉措，實屬
        有疑；再者，本件被告於開立帳戶後，並無變更提款卡
        密碼或掛失帳戶紀錄一事，亦有上開第一商業銀行木柵
        分行98年10月2日（98）一木字第156號函在卷可按，足
        認被告並未向第一銀行掛失上開帳戶，則被告於帳戶遺
        失後竟未打電話向銀行掛失，亦悖異一般人管理帳戶之
        常情，是被告所辯前詞，即無足採信。
      2.又被告於本院行準備程序時，就本院詢問帳戶密碼如何
        設定時，竟回答稱密碼係寫於提款卡上等顯與上開問題
        顯非相關之答案，況被告除上開帳戶外，尚有申請彰化
        銀行帳戶等情，亦據被告供承於卷，然於本院詢問被告
        是否攜帶提款卡時，被告竟能提出上開第一銀行帳戶提
        款卡舊卡，並於提款卡夾套內載有「0520」等與被告生
        日相符之密碼記載（見本院卷第24至25頁），然則上開
        第一銀行提款卡係屬舊卡，於換發晶片金融卡後，固未
        經原發卡銀行要求繳回，有第一商業銀行木柵分行98年
        10月15日（98）一木字第163號函在卷可按（見本院卷
        第67頁），然該舊卡應屬無法使用之物，況上開帳戶於
        97年12月31日至98年4月16日餘額僅45元，則被告隨身
        攜帶該卡，並於本院行準備程序時恰能提出供本院查核
        ，目的為何，均非無疑，況被告表示未攜帶另張彰化銀
        行提款卡，則依被告所稱其有隨身攜帶卡片習慣，是否
        真正，亦屬有疑。
      3.再者，被告果若有隨身攜帶提款卡習慣，該張舊有第一
        銀行提款卡既屬隨身攜帶，何以未隨同上開第一銀行木
        柵分行帳戶之晶片金融卡一併遺失，況且被告表示係依
        其生日設定密碼，則該密碼之設定內容應非難以記憶或
        特殊複雜之數字，縱其有管理其餘親人帳戶，亦應不致
        於遺忘己身生日及以該生日設定帳戶密碼可能，自無將
        之寫在提款卡夾袋上之必要。且衡情被害人將款項存入
        系爭帳戶後，旋遭人提領一空等情，則系爭帳戶若非為
        詐欺正犯所能掌控，詐欺正犯焉能順利密集分次提領詐
        欺贓款？益徵被告辯稱系爭帳戶資料係遺失，且其將提
        款密碼寫在提款卡上，而遭人盜用云云，要屬虛偽不實
        。
    (三)按金融存款帳戶，事關存戶個人財產權益之保障，屬個人
      理財之工具，若該帳戶之存摺與金融卡、密碼相結合，則
      專屬性、私密性更形提高，除非本人或與本人具密切親誼
      關係者，難認有何正當理由可自由流通使用，稍具通常社
      會歷練與經驗法則之一般人亦均應妥為保管該等物品，縱
      有特殊情況一般人亦均有應妥善保管上開物件，防止被他
      人冒用之認知，縱須將該等物品交付與自己不具密切親誼
      之人時，亦必深入瞭解該他人之可靠性與用途，以防止遭
      他人違反自己意願使用或不法使用之常識，且存摺、金融
      卡等有關個人財產、身分之物品，如淪落於不明人士手中
      ，極易被利用為與財產有關之犯罪工具，此為一般社會大
      眾所知悉。且近來以各種理由，撥打至一般民眾家裡，佯
      稱退稅、欠款、查詢帳戶、中獎等方式詐欺取財之犯罪類
      型層出不窮，而該等犯罪，多數均利用人頭帳戶作為出入
      帳戶，已經媒體廣為披載，被告係成年之人，對此應知之
      甚詳。再依卷內事證，雖無證據證明被告知悉詐欺集團成
      員如何犯罪，惟該等詐欺成員將被告交付之帳戶供作提領
      詐騙款項之用，當為被告所能預見，且其發生顯然並不違
      反被告之本意。
    (四)綜上所述，被告所辯顯為事後卸責之詞，不足採信。本案
      事證明確，被告犯行堪以認定，應予依法論科。
三、按詐欺犯行中之收受詐欺款項，固屬整個詐欺犯行之重要環
    節，然客觀上收受詐欺款項之方法多端，若被害人係透過匯
    款方式間接付出款項，而由犯罪行為人收受者，客觀上實係
    由該銀行業者直接受取財物之交付，此與直接由被害人親手
    交付詐欺款予犯罪行為人，尚屬有別，是僅提供帳戶讓被害
    人存入款項之行為，性質上僅可認為係詐欺取財構成要件以
    外之幫助行為，尚難遽認與前述詐欺行為人本於共同犯罪之
    犯意聯絡，而有參與或分擔向被害人詐欺之犯行。況利用他
    人帳戶犯罪者，本欲利用被告前開帳戶以隱瞞身份而逃避警
    方追緝，是被告雖預見不詳人士等人可能利用其所交付之存
    摺、提款卡等物，供為詐欺犯行之用，而容任其發生，然其
    是否有將不詳人士等人所實施之詐欺犯行，視為己身犯行之
    共同犯意聯絡，實非無疑，復無證據證明被告有參與詐欺犯
    行之實施，是故本件被告基於幫助他人詐欺取財之不確定故
    意，將其所有銀行提款卡及密碼交付予詐騙集團成員使用，
    以利其誘使他人匯入款項後自該帳戶提領花用，被告所為應
    僅止於幫助詐欺之故意，而為刑法詐欺罪構成要件以外之行
    為，應屬刑法第30條之幫助犯，故被告所為，係觸犯刑法第
    30條第1項前段、第339條第1項之幫助詐欺取財罪。而被告
    幫助真實姓名、年籍不詳之詐欺集團人士犯前開詐欺取財罪
    ，爰依刑法第30條第2項之規定，依正犯之刑減輕之。爰審
    酌被告任意提供帳戶供詐欺集團使用，不僅助長詐欺等財產
    犯罪於社會上充斥橫行，且因有「人頭戶」包藏掩飾致而查
    緝困難之故，幕後犯罪人得以逍遙法外，致使此類犯罪手法
    層出不窮，所為實已影響社會正常經濟交易安全秩序，增加
    被害人尋求救濟之困難，並使犯罪之追查趨於複雜，顯無足
    取，及其品行、犯罪動機、目的、手段、造成被害人之財產
    上損害暨其犯罪後之態度等一切情狀，量處如主文所示之刑
    ，並諭知易科罰金之折算標準。
據上論斷，應依刑事訴訟法第299條第1項前段，刑法第30條第1
項前段、第2項、第339條第1項、第41條第1項前段，刑法施行法
第1條之1，判決如主文。
本案經檢察官劉文婷到庭執行職務
中    華    民    國    98    年    11    月     6    日
                  刑事第十庭    審判長法  官   蔡坤湖
                                      法  官   謝昀璉
                                      法  官   呂煜仁
上正本證明與原本無異。
如不服本判決應於收受送達後10日內向本院提出上訴書狀，並應
敘述具體理由；其未敘述上訴理由者，應於上訴期間屆滿後20日
內向本院補提理由書（均須按他造當事人之人數附繕本）「切勿
逕送上級法院」。告訴人或被害人如對於本判決不服者，應具備
理由請求檢察官上訴，其上訴期間之計算係以檢察官收受判決正
本之日期為準。
                                      書記官   曹尚卿
中    華    民    國    98    年    11    月    6     日
附錄：本案論罪科刑法條全文
中華民國刑法第339條第1項
意圖為自己或第三人不法之所有，以詐術使人將本人或第三人之
物交付者，處5年以下有期徒刑、拘役或科或併科1千元以下罰金
。


司法院資訊處製作；財團法人民間司法改革基金會備份。
